臺灣高等法院臺中分院刑事裁定　　　　100年度交抗字第380號
抗　告　人　交通部公路總局臺中區監理所
代　表　人　陳聰乾
受 處分 人　林慶豐
上列抗告人因受處分人違反道路交通管理處罰條例案件，不服臺
灣臺中地方法院中華民國100年3月29日所為裁定（100年度交聲
字第993號），提起抗告，本院裁定如下：
    主  文
抗告駁回。
    理  由
一、本案經本院審理結果，認原審裁定認事用法均無不當，應予
    維持，並引用原審裁定所記載之理由（如附件）。
二、抗告意旨略以：
(一)本案受處分人林慶豐（以下稱受處分人）前因酒後駕車，測
    定呼氣酒精濃度值為0.72mg/l之違規，經警舉發，緩起訴期
    間一年，應於民國（下同）100年3月17日確定免於刑事追訴
    或處罰，而視同不起訴處分，則抗告人就其前開違規行為裁
    處行政罰鍰，並無違反行政罰法第26條第1項之一事不二罰
    原則，依行政罰法第26條第2項之規定，自屬合法。
(二)檢察官於緩起訴處分期間命受處分人提供50小時之義務勞務
    ，並非刑法所定刑罰之種類，且緩起訴係檢察官所為之處分
    ，並非法院依法定程序而為，與刑罰優先於行政罰之適用理
    由亦不符，況依道路交通管理處罰條例第35條第8項規定：
    「前項汽車駕駛人（指汽車駕駛人駕駛汽車經測試檢定酒精
    濃度超過規定標準；或因而吊扣駕駛執照，於吊扣期間再有
    駕駛汽車經測試檢定酒精濃度超過規定或駕駛汽車經測試檢
    定酒精濃度超過規定，又肇事致人重傷或死亡者）同時違反
    刑事法律者，經裁判確定處以罰金低於本條例第92條第3項
    所訂最低罰鍰基準規定者，應依本條例裁決繳納不足最低罰
    鍰之部分。」意謂即便依法院裁判確定而處以罰金之刑事處
    罰，若未達道路交通管理處罰條例第92條第3項所訂最低罰
    鍰基準規定者，行政機關仍得裁決繳納不足最低罰鍰之部分
    ，並非一經刑事處罰，即應依行政罰法第26條第1項之規定
    ，均不得就與罰金刑相類之罰鍰部分裁罰，此對於緩起訴處
    分猶豫期間屆滿後，其先前所為之公益捐款亦有其適用（臺
    灣高等法院暨所屬法院97年法律座談會對於刑事類提案交通
    案件第39號提案決議參照）。故對於緩起訴處分猶豫期間屆
    滿後，其先前所為之義務勞務，因非屬罰金或罰鍰，自無行
    政罰法第26條第1項前段所規定一事不兩罰原則之適用。是
    抗告人依法裁處受處分人罰鍰新臺幣(下同)49500元，並無
    違誤。為此提起抗告，請求撤銷原裁定云云。
三、經查：
(一)行政罰法第26條第2項僅明文列舉得再為行政裁罰之事由有
    不起訴處分、無罪、免訴、不受理、不付審理裁判確定之5
    種類型，且無概括條款規定其他得與上述5種刑事裁判等量
    齊觀之類型，本於文義解釋，基於明示其一排斥其他、例外
    規定從嚴解釋之法理，不應擴張解釋包含緩起訴處分確定之
    類型。又依據緩起訴處分制度之本質，為介於起訴及微罪職
    權不起訴間之緩衝制度設計，其具體效力依刑事訴訟法第
    260條規定，於緩起訴處分期間屆滿未經撤銷者，非有同條
    第1款或第2款情形之一，不得對於同一案件再行起訴，即學
    理上所稱實質確定力，足見在緩起訴期間內，尚無實質確定
    力可言（最高法院94年臺非字第215號、95年臺非字第284號
    判決意旨參照）。故觸犯刑事法律之犯罪行為符合緩起訴要
    件者，雖經檢察官為緩起訴處分而暫緩起訴，然仍係認被告
    有犯罪嫌疑，始予暫緩起訴，並得課被告予一定之負擔或指
    示，此與不起訴處分係因犯罪嫌疑不足或其他原因，不得附
    條件或負擔，仍顯有不同。是緩起訴處分與不起訴處分之性
    質有異，行政罰法第26條第2項並未明列緩起訴處分，自不
    宜擴張解釋。
(二)又檢察官依刑事訴訟法第253條之2第2項規定為緩起訴處分
    ，課以被告金錢給付、勞務提供及處遇措施者，受處分人係
    履行檢察官為緩起訴處分命令，此等命令名義上雖非刑罰，
    仍是一種特殊的處遇措施，會產生未經裁判即生終局處理案
    件之實質效果，性質上已係實質的制裁，造成被告財產減少
    、自由及人性尊嚴限制或義務增加等權利生不利的影響，故
    應得其同意，是此類「特殊的處遇措施」性質上當屬干預人
    民自由之處分，實與刑事制裁無異。則受處分人上開違反刑
    事法律禁止規範之犯罪事實既已明確，僅因檢察官採取緩起
    訴處分之替代性刑事處遇手段，未將該案逕予起訴或聲請簡
    易判決處刑，致其後適用之刑事程序有所區別，然就受處分
    人仍負有一定之義務觀察，其如未在上開指定期間內確實履
    行義務，依刑事訴訟法第253條之3第1項第3款之規定，受處
    分人將遭受撤銷緩起訴處分之不利益；反之，倘其確實遵守
    並履行各項緩起訴條件，除非合於刑事訴訟法第260條所定
    情形之一，否則受處分人即無再就同一案件遭受刑事訴追之
    虞。從而，原審法院以本件受處分人已因前開緩起訴處分而
    剝奪其自由權，而上開勞務給付義務亦具有強制性、懲罰性
    ，經由緩起訴處分條件之履行使其免於遭檢察官發動起訴程
    序，仍具有替代刑罰之效果，廣義而言，應屬實質制裁，而
    有行政罰法第26條第1項「一事不二罰」規定之適用，並無
    違誤。
(三)至於94年12月28日修正公布，95年7月1日施行之道路交通管
    理處罰條例第35條第8項雖規定：「前項汽車駕駛人，經裁
    判確定處以罰金低於本條例第92條第3項所定最低罰鍰基準
    規定者，應依本條例裁決繳納不足最低罰鍰之部分。」而檢
    察官為緩起訴處分並命捐款者，其捐款解釋上亦屬道路交通
    管理處罰條例第35條第8項所規定之罰金，監理機關雖不得
    再為行政裁罰，惟若駕駛人所支付之緩起訴處分金，未達道
    路交通管理處罰條例所規定最低罰鍰基準規定者，依前開規
    定，仍須繳納不足最低罰鍰部分。然該條文適用之前提為(1)
    裁判經確定且遭裁判處以罰金，(2)該罰金數額低於應受裁處
    之行政罰鍰數額。若未符上開要件，則不得恣意擴張適用而
    侵害人民之財產權，意即無另行裁處相當於差額之罰鍰之餘
    地，此為對於法條文義加以解釋之當然結果。本件緩起訴處
    分係命受處分人提供義務勞務，並非單純命給付金錢，與前
    開規定要件並不相符，自無比較基準，且與道路交通管理處
    罰條例第35條第8項規定經裁判確定處以罰金之性質迥異，
    並無所謂差額可言，自無適用該條例之餘地。抗告人以該條
    規定為裁罰依據，並據此指摘原裁定不當，亦無可採。
四、綜上所述，本件受處分人既已依懲罰作用較強之刑事法律制
    裁，即無再依行政法為相同處罰之必要，原處分機關仍裁處
    受處分人罰鍰49500元，自有未當。原審因而認受處分人此
    部分聲明異議為有理由，於法並無不合。又因本件酒後駕車
    原即為一個違規行為，罰鍰、吊扣駕駛執照及施以道路交通
    安全講習各部分之處罰，無從分離，原裁定因而將原處分全
    部撤銷，並更為裁罰，就受處分人駕駛汽車經測試檢定酒精
    濃度超過規定標準之違規行為，處吊扣小型車普通駕駛執照
    12個月，並應參加道路交通安全講習，亦無不當。抗告人仍
    執前詞，指摘原裁定不當，為無理由，應予駁回。
五、據上論斷，應依道路交通事件處理法第26條、刑事訴訟法第
    412條，裁定如主文。
中    華    民    國   100    年    4     月    29    日
            刑事第十一庭  審判長法  官  郭  同  奇
                                法  官  陳  慧  珊
                                法  官  洪  曉  能
以上正本證明與原本無異。
不得再抗告。
                                書記官  林  明  冬
中    華    民    國   100    年    4     月    29    日